臺灣高雄地方法院刑事判決　　　　　　　　　　　　九十一年度訴字第二六三一號
　　公　訴　人　臺灣高雄地方法院檢察署檢察官
　　被　　　告　甲○○
右列被告因商業會計法等案件，經檢察官聲請簡易判決處刑（九十一年度偵字第一一
０五四號），嗣本院高雄簡易庭認不宜逕以簡易判決處刑，移由本院改依通常程序審
理，本院判決如左：
    主  文
甲○○公司負責人為納稅義務人，以不正當方法，逃漏稅捐，處有期徒刑肆月，如易
科罰金，以參佰元折算壹日。附表編號一、二所示之物沒收。又行使偽造私文書，足
以生損害於公眾及他人，處有期徒刑參月，如易科罰金，以參佰元折算壹日。附表編
號一、二所示之物沒收。應執行有期徒刑伍月，如易科罰金，以參佰元折算壹日。緩
刑貳年。附表編號一、二所示之物沒收。
    事  實
一、甲○○係址設高雄市苓雅區○○○路一二０號十四樓之三「中央保險代理人股份
    有限公司」（以下簡稱中央保險公司）之負責人，為從事業務及依法應納稅之義
    務人。其明知羅玉佩於民國八十八年間並未在中央保險公司工作以領取薪資或任
    何報酬，竟於八十八年底起至八十九年三月之間某日，在不詳地點利用不知情之
    刻印人員偽造「羅玉佩」印章一枚（未扣案，如附表編號一），再交由不知情之
    會計人員持以蓋用十二次於該公司員工各月之「薪資印領清冊」蓋章欄內，虛偽
    記載羅玉佩自八十八年一月起至同年十二月止，在該公司工作及支領薪資共計新
    台幣（下同）四十九萬八千七百三十八元，且表示羅玉佩已收受該獎金薪資之事
    實，而偽造「薪資印領清冊」私文書【兼屬業務上製作之文書】及製作內容不實
    之「業務人員佣金表」業務文書（其上偽造之印文詳如附表編號二），足以生損
    害於羅玉佩；甲○○復利用不知情之會計人員，在其業務上制作之各類所得扣繳
    暨免扣繳憑單（以下簡稱扣繳憑單）上，虛偽登載羅玉佩於上開期間在該公司薪
    資所得為四十九萬八千七百三十八元之事實，並由不知情之會計人員填寫薪資支
    出金額不實之該公司八十八年度營利事業所得稅結算申報書等業務上文書，併同
    前開「薪資印領清冊」、「業務人員佣金表」、扣繳憑單，均持以於八十九年初
    某日，向財政部高雄市國稅局申報中央保險公司之八十八年度營利事業所得稅而
    加以行使，使之營運成本增加，營利所得減少，以此不正當方式逃漏營利事業所
    得稅十二萬四千六百八十四元，足以生損害於羅玉佩及稅捐稽徵機關對於稅捐稽
    徵之正確性。
二、案經羅玉佩提出檢舉後由財政部高雄市國稅局函送臺灣高雄地方法院檢察署檢察
    官偵查後聲請簡易判決處刑。
    理  由
一、訊據被告甲○○對於右揭事實除辯稱：我並未偽造告訴人羅玉佩之印章一枚，係
    因羅玉佩先前在中央保險公司任職時有授權公司刻印，這次報稅時便拿來使用云
    云以外，餘均坦承不諱。經查，右揭事實業據告訴人羅玉佩指訴明確，並有財政
    部高雄市國稅局之移送函文及該函所附送之談話紀錄，與內容不實之「薪資印領
    清冊」、「業務人員佣金表」、扣繳憑單、八十八年度營利事業所得稅結算申報
    書等影本各一份在卷可參，又財政部高雄市國稅局於前開函文中業已載明中央保
    險公司於八十八年度浮列羅玉佩薪資所得四十九萬八千七百三十八元案，逃漏之
    稅捐金額為十二萬四千六百八十四元之事實。至被告於本院審理中雖辯稱：未偽
    造告訴人印章云云，惟其於偵查中已自承：當時告訴人確實沒有在我公司工作領
    薪，是為了節稅才以告訴人名義申報，她的印章是公司私自去刻的等語（見偵查
    卷第十八頁筆錄），且告訴人亦指訴：未曾在中央保險公司工作或提供印章給公
    司，亦未授權被告刻印等語明確（見偵查卷第十四頁筆錄），且告訴人於偵查中
    已與被告達成和解，衡情當無故意虛偽陳述以誣陷被告之理，是其指訴堪予採信
    ，從而足認被告確有偽刻如附表編號一所示告訴人印章之犯行，被告空言而為上
    開辯解，自不足採信。綜上所述，本案事證明確，被告犯行堪予認定。
二、按「薪資印領清冊」其上蓋有員工領取薪資時蓋用之印章印文，性質屬私文書並
    兼屬從事業務之人業務上製作之文書，而「扣繳憑單」（非屬商業會計法所稱之
    商業會計憑證，參照卷附之最高法院九十年度台上字第七四四四號判決理由）、
    「業務人員佣金表」、「營利事業所得稅結算申報書」等，乃均屬公司負責人於
    申報營利事業所得稅時業務上應製作之文書，被告為中央保險公司之負責人，係
    負有填製前開業務文書業務之人，其偽造或虛偽登載前述各該文書，自分別或同
    時足以生損害於羅玉佩及稅捐稽徵機關對於稅捐稽徵之正確性。故核被告行使偽
    造之薪資印領清冊（私文書兼屬業務不實文書）及上開業務不實文書，以詐術逃
    漏稅捐之犯行，係犯稅捐稽徵法第四十七條第一款、第四十一條之納稅義務人以
    詐術逃漏稅捐罪，與刑法第二百十六條、第二百十五條、第二百十條之行使偽造
    私文書與行使業務不實文書罪。其利用不知情之刻印人員、會計人員分別偽造「
    羅玉佩」印章、填製各項業務不實文書並持以申報行使之行為，均為間接正犯。
    被告偽造「羅玉佩」印章持以蓋用於薪資印領清冊私文書上，當然產生該印章之
    印文，只成立偽造印章罪，惟其偽造印章之行為，係偽造薪資印領清冊私文書之
    部分行為；另其偽造薪資印領清冊私文書及填製不實之業務人員佣金表、營利事
    業所得稅結算申報書等業務文書之低度行為，又應為其後行使之高度行為所吸收
    ，均不另論罪。而其以一個申報稅捐行為，同時行使前述各該偽造私文書、業務
    不實文書，為想像競合犯，應從一重之行使偽造私文書罪處斷。公訴人認「扣繳
    憑單」性質係屬商業會計法第十五條第一款、第十六條第二款所定之會計憑證，
    而認被告製作不實扣繳憑單並持以申報之行為，係犯商業會計法第七十一條第一
    款明知不實事項填製會計憑證罪嫌云云，容有未洽（理由詳參前述最高法院九十
    年度台上字第七四四四號判決理由），然此部分起訴之社會基本犯罪事實同一，
    本院自得依法變更起訴法條，附此敘明。又公訴人雖未論及被告偽造「羅玉佩」
    印章並持以蓋用偽造印文之犯行，然此部分均屬偽造薪資印領清冊偽造私文書行
    為之部分行為，並與行使偽造私文書行為具有高低度行為之吸收關係，已如前述
    ，是應為起訴效力所及，本院自得併予審理，附此敘明。再按，公司為法人，公
    司負責人為自然人，二者在法律上並非同一人格主體，公司負責人為公司之代表
    ，其為公司所為行為，應由公司負責。故公司負責人為公司以詐術或不正當方法
    逃漏稅捐，因納稅義務人為公司，其所觸犯稅捐稽徵法第四十一條罪之犯罪或受
    罰主體，仍為公司，而非公司負責人，僅因公司於事實上無從擔負自由刑之責任
    ，基於刑事政策上之考量，同法第四十七條第一款將納稅義務人之公司應處徒刑
    之規定轉嫁於公司負責人，是公司負責人依該條款而適用徒刑之處罰，乃屬代罰
    之性質，並非因其本身之犯罪而負行為責任。而刑法上所謂牽連犯，必須同一人
    犯一罪而其方法或結果行為另犯他罪名，始克相當，亦即必須同一犯罪主體之二
    個以上犯罪行為間，具有目的與方法、或目的與結果之關係，始得從一重處罰。
    公司負責人為納稅義務人之公司以詐術或不正當方法逃漏稅捐，既非稅捐稽徵法
    第四十一條之犯罪或受罰主體，僅依同法第四十七條第一款之規定，代替公司受
    徒刑之處罰，自與其本身為犯罪主體所犯其他罪名（如刑法上之行使業務不實文
    書罪）間，不具牽連犯關係【以上參照最高法院八十九年度台非字第六五號判決
    】。是以被告所犯行使偽造私文書罪，與違反稅捐稽徵法第四十七條第一款、第
    四十一條之納稅義務人以詐術逃漏稅捐罪之間，乃犯意個別、行為互異，所犯罪
    名亦不相同，復核諸前開裁判意旨，即應予分論併罰，公訴人請求依牽連犯關係
    論處，容有未洽，附此敘明。審酌被告之右揭犯行，非但損及羅玉佩，亦影響國
    家課徵稅捐之正確性，具有惡性至明，然念其前未曾受有期徒刑以上刑之宣告（
    無犯罪前科），有台灣高雄地方法院檢察署刑案資料查註紀錄表、本院被告院內
    索引卡紀錄表及台灣高等法院被告全國前案紀錄表各一紙在卷可憑，素行尚佳，
    及其犯罪動機、目的、手段，所生危害、逃漏稅捐之金額，而犯罪後大致坦承犯
    行，且已賠償告訴人所受損害而達成和解等一切情狀，分別量處如主文所示之刑
    。又被告行為後，刑法第四十一條業已經立法院於九十年一月四日修正，總統於
    九十年一月十日公布，自九十年一月十二日起施行，雖被告於行為時所犯本件最
    重本刑為五年以下有期徒刑之罪，依修正前刑法第四十一條之規定，並不得因身
    體、教育、職業或家庭之關係，執行顯有困難時，而宣告一元以上、三元以上折
    算一日之易科罰金，惟本案於裁判時刑法第四十一條已就所犯之最重本刑提高為
    五年以上有期徒刑之罪，而受六月以下有期徒刑或拘役之宣告者，亦得因前開執
    行顯有困難之理由易科罰金，本案被告既所犯最重本刑為五年以下有期徒刑之罪
    ，且經本院分別量處有期徒刑四月、三月，故依刑法二條第一項之規定，自應適
    用裁判時較有利於被告之修正後刑法第四十一條前段之規定，分別諭知易科罰金
    之折算標準，再合併定其應執行之刑，並就執行刑諭知易科罰金之折算標準。再
    者，被告前未曾受有期徒刑以上刑之宣告之情，已如前述，因一時失慮致觸犯本
    件犯行，於犯罪後大致坦承犯行，並已賠償告訴人所受損害而達成民事和解，足
    認其經此次起訴審判後，當能知所警惕，應無再犯之虞，是本院認為前開對被告
    所宣告之刑，以暫不執行為適當，爰予宣告緩刑二年，以勵自新。
三、末按，附表編號一所示被告偽造之「羅玉佩」印章一枚，雖未扣案，然並無證據
    證明該印章業已滅失；又附表編號二所示「薪資印領清冊」蓋章欄之「羅玉佩」
    印文共計十二枚，亦均係偽造一節，已如前述，是均應依刑法第二百十九條規定
    ，不問屬於犯人與否，併予以宣告沒收。
據上論斷，應依刑事訴訟法第四百五十二條、第二百九十九條第一項前段、第三百條
，稅捐稽徵法第四十七條第一款、第四十一條，刑法第十一條、第二條第一項前段、
第二百十六條、第二百十五條、第二百十條、第五十五條、修正後第四十一條第一項
、第五十一條第五款、第七十四條第一款、第二百十九條，罰金罰鍰提高標準條例第
一條前段、第二條，判決如主文。
中      華      民      國      九十一    年      十      月    十七    日
                                  臺灣高雄地方法院刑事第六庭
                                      法  官  周玉群
右正本證明與原本無異。
如不服本判決，應於判決送達後十日內，向本院提出上訴狀。
            書記官  陳瓊芳
中      華      民      國      九十一    年      十      月    十七    日
附表：
┌──┬─────────────────────────────────┐
│編號│應沒收之物                                                        │
├──┼─────────────────────────────────┤
│一  │偽造「羅玉佩」印章一枚                                            │
├──┼─────────────────────────────────┤
│二  │中央保險代理人股份有限公司八十八年度薪資印領清冊內，自一月起至十二│
│    │月止關於羅玉佩部分蓋章欄內之偽造「羅玉佩」印文各一枚（共十二枚）  │
└──┴─────────────────────────────────┘
附錄本案論罪科刑法條：
中華民國刑法第二百十條(偽造變造私文書罪)：
  偽造、變造私文書，足以生損害於公眾或他人者，處五年以下有期徒刑。
中華民國刑法第二百十五條(業務上文書登載不實罪)：
  從事業務之人，明知為不實之事項，而登載於其業務上作成之文書，足以生損害於
  公眾或他人者，處三年以下有期徒刑、拘役或五百元以下罰金。
稅捐稽徵法第四十一條(逃漏稅捐之處罰)：
  納稅義務人以詐術或其他不正當方法逃漏稅捐者，處五年以下有期徒刑、拘役或科
  或併科新台幣六萬元以下罰金。
稅捐稽徵法第四十七條(法人或非法人團體負責人之刑責)：
  本法關於納稅義務人、扣繳義務人及代徵人應處徒刑之規定，於左列之人適用之：
    一  公司法規定之公司負責人。
